【裁判字號】    99,簡上,200
【裁判日期】    991221
【裁判案由】    侵權行為損害賠償
【裁判全文】
臺灣板橋地方法院民事判決             99年度簡上字第200號
上  訴  人  鐘日和
被上訴人    張奕麟
上列當事人間請求侵權行為損害賠償事件，上訴人對於中華民國
99年4 月26日本院板橋簡易庭99年度板簡字第400 號第一審判決
提起上訴，經本院於99年12月7日言詞辯論終結，判決如下：
    主  文
原判決關於駁回上訴人後開第二項之訴部分廢棄。
被上訴人應再給付上訴人新臺幣壹佰玖拾捌元，及自民國九十九
年一月二十三日起至清償日止，按年息百分之五計算之利息。
其餘上訴駁回。
第二審訴訟費用，由被上訴人負擔百分之一，餘由上訴人負擔。
    事實及理由
一、上訴人起訴主張：
  (一)被上訴人於民國97年3 月22日上午9 時35分許，因強占上訴
    人臺北縣中和市○○街10號住處後方空地停車，經上訴人要
    求離去，不僅不從，竟重毆上訴人臉頰，致上訴人受有左臉
    頰皮下出血（4 ×4 公分）、顳頷關節、左側咬肌及外翼肌
    疼痛等傷害。上訴人為年近80歲之老翁，筋骨體膚均已老化
    ，經不起重擊，因被毆倒地致第十二胸椎閉鎖性骨折，且被
    上訴人正值年輕力壯，占人土地停車，又出手毆人，事後毫
    無悔意，竟還打人喊救人，誣指上訴人傷伊及侮辱伊，上訴
    人經過這些折磨，而罹患憂鬱症。被上訴人傷害上訴人之行
    為，業經本院刑事庭以97年度簡字第10286 號刑事簡易判決
    判處被上訴人傷害之人身體，處拘役二十日，得易科罰金確
    定。為此上訴人爰依民法第184 條第1 項前段、第193 條第
    1 項及第195 條第1 項前段規定，請求被上訴人負損害賠償
    責任，請求金額如下：
  1.醫療費用：新臺幣（下同）10,234元（起訴狀誤載為10,254
    、上訴狀係扣除原審判決其勝訴部分之外科醫療費用306 元
    ，請求被上訴人應再給付9,928 元）。上訴人左側顳顎關節
    受傷疼痛尚未痊癒，造成左側臉痛、頭暈、失眠、精神情緒
    不穩、憂鬱症及站不穩等後遺症；又上訴人遭被上訴人毆打
    倒地後第十二胸椎閉鎖性骨折，須長期穿背架矯正治療，現
    仍3 個月門診一次，領3 個月之藥，而繼續治療中，故須至
    神經科、牙醫科、鼻喉科、骨科、心臟科、家醫科求診。
  2.看護費用：32,000元。看護時間自97年3 月22日起至97年4
    月6 日止，因上訴人年高筋骨脆弱，被毆倒地骨折致臥病在
    床，由女兒照顧，共有16日之久，依每日看護2,000 元計算
    ，16日為32,000元。
  3.非財產上之損害：20萬元（上訴狀係扣除原審判決其勝訴部
    分之2 萬元，請求被上訴人應再給付18萬元）。由於上訴人
    尚須長期復健，支付大筆復健費，且因被毆後身體精神受創
    ，每日難過抑鬱，須長期服藥痛苦不堪，均因被上訴人暴行
    所起。又因上訴人係在家療養約半個月後，待病情改善而能
    站穩行走，始至醫院求診，因此經醫師診察時，乃在病重期
    之後，病情已改善，時間不同病況仍有差異，謹請法院審酌
    。再由於上訴人尚須長期復健，支付大筆復健費，且因被毆
    後身神受創，每日難過抑鬱，需長期服藥痛苦不堪，均因被
    上訴人暴行所起，爰請求非財產上之損害賠償20萬元。而原
    審卻認被上訴人年收入僅21萬元，而酌定2 萬元損害賠償，
    然被上訴人年輕體壯，而有些收入並非僅依報稅資料即可窺
    全貌，此由被上訴人尚有轎車代步即知，故以被上訴人之收
    入作為賠償之依據並非客觀，從而此部分謹請法院參酌上訴
    人所受之痛苦及日後尚需頻頻就醫等事而為審酌。
  (二)綜上，請求被上訴人應給付上訴人242,254 元，及自起訴狀
    繕本送達之翌日即99年1 月23日起至清償日止，按年利率百
    分之5 計算之利息（原審為上訴人一部勝訴、一部敗訴之判
    決，判命被上訴人應給付上訴人20,306元，及自99年1 月23
    日起至清償日止，按年息百分之5 計算之利息，並駁回上訴
    人其餘之訴。上訴人就其敗訴部分不服，提起上訴，並聲明
    ：1.原判決不利於上訴人部分及該部分訴訟費用之負擔均廢
    棄。2.上開廢棄部分被上訴人應再給付上訴人221,928 元，
    及自99年1 月23日起至清償日止，按年息百分之5 計算之利
    息。）。
二、被上訴人則抗辯：案發當時，兩造因停車問題發生爭吵，於
    拉扯中被上訴人揮一拳打到上訴人，造成上訴人臉頰黑青，
    刑案時被上訴人已被判罰2 萬元，上訴人提起民事訴訟卻請
    求被上訴人給付24萬多元，被上訴人只打傷上訴人之臉，醫
    藥費僅306 元，而原審酌定之精神慰撫金2 萬元實屬過高，
    被上訴人無法負擔。況且上訴人之腰傷、憂鬱症及看護費用
    均與本件傷害無關，故上訴人請求之金額並不合理等語（原
    審為被上訴人一部勝訴、一部敗訴之判決（詳如前述），被
    上訴人就其敗訴部分雖聲明不服，但業經原審法院以其上訴
    不合程式而裁定駁回，並已確定，對於上訴人之上訴則聲明
    ：請求駁回上訴。）。
三、兩造不爭執事項：
    被上訴人於97年3 月22日上午9 時35分許，因在上訴人臺北
    縣中和市○○街10號住處後方空地停車，經上訴人要求離去
    ，而發生爭執，被上訴人竟毆打上訴人臉頰，致上訴人受有
    左臉頰皮下出血（4 ×4 公分）、顳頷關節、左側咬肌及外
    翼肌疼痛等傷害。被上訴人上開行為，經本院刑事庭以97年
    度簡字第10286 號刑事簡易判決判處被上訴人傷害之人身體
    ，處拘役二十日，得易科罰金確定（見本院99年度司重簡調
    字第57號卷第5 、6 頁財團法人佛教慈濟醫院臺北分院診斷
    證明書影本2 紙，同卷第9 、10頁上開刑事簡易判決影本1
    份）。
四、本院之判斷：
  (一)上訴人依侵權行為之法律關係，請求被上訴人應再給付上訴
    人醫療費用9,928 元、看護費用32,000元及非財產上損害18
    萬元，合計共221,928 元；被上訴人對於其揮拳毆打上訴人
    臉頰致傷，應負侵權行為損害賠償責任之事實固無爭執，惟
    以前詞置辯。是本件所應審究之爭點為：上訴人得請求賠償
    之金額為若干？
  (二)按因故意或過失，不法侵害他人之權利者，負損害賠償責任
    ；不法侵害他人之身體或健康者，對於被害人因此喪失或減
    少勞動能力或增加生活上之需要時，應負損害賠償責任；不
    法侵害他人之身體、健康、名譽、自由、信用、隱私、貞操
    ，或不法侵害其他人格法益而情節重大者，被害人雖非財產
    上之損害，亦得請求賠償相當之金額，民法第184 條第1 項
    前段、第193 條及第195 條第1 項前段分別定有明文。查被
    上訴人因上開行為致上訴人受有左臉頰皮下出血（4 ×4 公
    分）、顳頷關節、左側咬肌及外翼肌疼痛等傷害，故依前揭
    規定，被上訴人自應負損害賠償責任。次按當事人主張有利
    於己之事實者，就其事實有舉證之責任，民事訴訟法第277
    條前段規定甚明。本件上訴人主張因被上訴人上開傷害行為
    致支出前揭醫療費用及看護費用，請求被上訴人如數賠償，
    是上訴人自應就其所支出之醫療費用及看護費用與被上訴人
    上開傷害行為有因果關係此項有利於己之事實負舉證責任。
    茲就上訴人請求之各項損害，分別審酌如下：
  1.醫療費用部分：
  (1)上訴人主張其因本件傷害造成左側臉痛、頭暈、失眠、精神
    情緒不穩、憂鬱症及站不穩等後遺症；又上訴人遭被上訴人
    毆打倒地後第十二胸椎閉鎖性骨折，須長期穿背架矯正治療
    ，故須至神經科、牙醫科、鼻喉科、骨科、心臟科、家醫科
    求診，請求被上訴人於原審判決其勝訴部分之外科醫療費用
    306 元外，應再給付9,928 元，並提出明細表1份 及收據影
    本18張為證（見本院99年度司重簡調字第57號卷第11至20頁
    ），為被上訴人以前詞所否認。
  (2)經本院依職權函詢關於上訴人至財團法人佛教慈濟醫院臺北
    分院（下稱慈濟醫院臺北分院）牙科就診之情形，據該院以
    99年10月30日慈新醫文字第991399號函（見本院卷第28頁）
    回覆表示：鐘日和於97年4 月10日及同年6 月16日至牙科就
    診，咀嚼肌群有左痛點，依據病歷記載，患者與人打架造成
    左側顳頷關節疼痛，患者之前並無臉部外傷紀錄等語，有慈
    濟醫院臺北分院病情說明書在卷可稽（見本院卷第33頁）。
    是由上情可知，上訴人於本件傷害之前，並無臉部外傷至慈
    濟醫院臺北分院就診之紀錄，而被上訴人係毆打上訴人之左
    臉頰，造成上訴人受有左臉頰皮下出血（4 ×4 公分）之傷
    害，有如前述，嗣上訴人於97年4 月10日及同年6 月16日至
    慈濟醫院臺北分院牙科就診，經X 光與臨床檢查之診斷結果
    為左側顳頷關節、左側咬肌及外翼肌疼痛，此與上訴人遭被
    上訴人毆打之部位相符，是上訴人左側顳頷關節、左側咬肌
    及外翼肌疼痛，應係遭被上訴人毆打所造成。又上訴人因本
    件傷害於97年4 月10日及同年6 月16日至慈濟醫院臺北分院
    牙科就診支出之醫療費用為198 元（45+153=198），有醫療
    費用收據影本2 紙可證（見本院99年度司重簡調字第57號卷
    第13、14頁），從而，上訴人主張被上訴人應再給付醫療費
    用198 元，即屬有據。
  (3)又經本院依職權函詢關於上訴人至慈濟醫院臺北分院骨科就
    診之情形，據該院以上開函文（見本院卷第28頁）回覆表示
    ：鐘日和於97年4 月21日至骨科就診，主訴下背疼痛，經理
    學及X 光檢查，顯示第十二胸椎陳舊性骨折，病患至97年6
    月16日第二次就診，建議穿長背架保護，陳舊性骨折指已存
    在許久之骨折，此種骨折在中老年人可能因骨質疏鬆而慢慢
    塌陷，也可能因撞擊而產生等語，有慈濟醫院臺北分院病情
    說明書在卷可稽（見本院卷第32頁反面、第33頁）。由上可
    徵，上訴人之第十二胸椎陳舊性骨折，已存在許久，尚難認
    係被上訴人上開傷害行為所造成。從而，上訴人主張被上訴
    人應賠償其至慈濟醫院臺北分院骨科就診之醫療費用及背架
    費用，即乏依據，不能准許。
  (4)本件上訴人另請求被上訴人賠償其於97年3 月27日至98年11
    月2 日之期間，至慈濟醫院臺北分院神經外科、耳鼻喉科、
    心臟內科及家醫科就診之醫療費用共9,736 元，並提出醫療
    費用收據影本為證（見本院99年度司重簡調字第57號卷第12
    、13、15、16、18頁），惟為被上訴人所否認，而上訴人迄
    未舉證證明其至慈濟醫院臺北分院神經外科、耳鼻喉科、心
    臟內科及家醫科就診與本件傷害確有因果關係，則上訴人請
    求被上訴人賠償此部分醫療費用9,736 元，即屬無據，不應
    准許。
  (5)從而，關於醫療費用部分，上訴人請求被上訴人再給付198
    元部分，應予准許；逾此金額之請求，則無理由，不應准許
    。
  2.看護費用部分：
  (1)上訴人主張自97年3 月22日起至同年4 月6 日止，因其年高
    筋骨脆弱，被毆倒地骨折致臥病在床，由女兒照顧，共有16
    日之久，依每日看護2,000 元計算，16日為32,000元，並提
    出看護證明書為證（見本院99年度司重簡調字第57號卷第21
    頁），此為被上訴人以前詞所否認。
  (2)查上訴人之第十二胸椎陳舊性骨折，已存在許久，尚難認係
    被上訴人上開傷害行為所造成，業如前述，是上訴人因骨折
    臥病在床，亦難認與被上訴人之本件傷害行為有因果關係。
    又關於上訴人本件左側顳頷關節、左側咬肌及外翼肌疼痛之
    傷勢，是否須專人看護照顧生活起居，經本院依職權函詢慈
    濟醫院臺北分院，據該院以上開函文回覆表示：鐘日和之顳
    頷關節疾病，不需專人照顧生活起居，由患者自己熱敷處理
    即可等語，有病情說明書1 紙存卷足佐（見本院卷第33頁）
    。則上訴人請求被上訴人賠償看護費用32,000元，尚屬無據
    ，不應准許。
  3.非財產上之損害部分：
  (1)上訴人主張因遭被上訴人毆打，須長期復健，支付大筆復健
    費，且因被毆後身體精神受創，每日難過抑鬱而罹患憂鬱症
    ，須長期服藥痛苦不堪，均因被上訴人暴行所起，請求被上
    訴人再賠償非財產上之損害賠償18萬元等語，並提出慈濟醫
    院臺北分院老人健檢報告影本1 份為證（見本院99年度司重
    簡調字第57號卷第8 頁）；被上訴人則抗辯上訴人之憂鬱症
    與本件傷害行為無關等語。
  (2)查關於上訴人是否罹患憂鬱症及罹患憂鬱症之原因如何？經
    本院依職權函詢慈濟醫院臺北分院，據該院以上開函文回覆
    表示：鐘日和於97年7 月16日至家醫科門診做老人健康檢查
    ，其中有一項問卷為「憂鬱症篩檢」，屬於疾病篩檢之自填
    問卷，但其交回之問卷填寫並不完整，且僅能做篩檢用，並
    非疾病診斷，所以無法從該問卷說明其有無輕度憂鬱症，更
    無法知其輕度情緒低落之原因等語，有病情說明書及全民健
    康保險成人預防保健服務檢查單各1 紙存卷可憑（見本院卷
    第33頁反面至第34頁）。由上可徵，上訴人提出之上開老人
    健檢報告，雖不能證明上訴人確因本件傷害而罹患憂鬱症，
    然可知上訴人確實有輕度情緒低落之情形。從而，本件被上
    訴人傷害上訴人，致上訴人精神上受有相當之痛苦，上訴人
    依民法第195 條前段之規定，請求被上訴人賠償精神上之損
    害，並無不合。
  (3)按慰撫金之多寡，應斟酌雙方之身份、地位、資力與加害之
    程度及其他各種情形核定相當之數額，其金額是否相當，自
    應依實際加害情形與被害人所受之痛苦及雙方之身份、地位
    、經濟狀況等關係決定之。爰審酌上訴人之學歷為高中畢業
    ，本件傷害發生之際已高齡74歲，目前無工作、收入，97年
    間名下有房屋二筆及土地三筆，價值約4 百餘萬元；被上訴
    人之學歷為高職肄業，每月收入約2 萬餘元，有機車1 輛，
    97年間名下無不動產，此經兩造陳明在卷（見本院卷第61頁
    反面），並有原審依職權調查之稅務電子閘門財產所得調件
    明細表附卷可稽（見原審卷第19至22頁）等兩造之教育程度
    、經濟狀況，及上訴人所受傷害程度，暨上訴人亦曾於刑事
    案件之同案，因公然侮辱被上訴人，而被判處刑責，其行為
    亦非可取等一切情狀，認原審判命被上訴人應賠償上訴人精
    神慰撫金2 萬元，核屬適當。則上訴人請求被上訴人再給付
    慰撫金18萬元，即屬無據，不應准許。
五、綜上所述，本件上訴人依侵權行為之法律關係，請求被上訴
    人應再給付醫療費用198 元部分，應予准許，上訴意旨就此
    部分指摘原判決不當，求予廢棄改判，為有理由，爰由本院
    就此部分廢棄，改判如主文第一、二項所示；逾此金額之上
    訴，則無理由，應駁回其上訴。
六、本件事證已臻明確，兩造其餘攻擊、防禦方法及未經援用之
    證據，經本院斟酌後，認為均不足以影響本判決之結果，自
    無一一詳予論駁之必要，附此敘明。
七、據上論結，本件上訴人之上訴為一部有理由，一部無理由，
    依民事訴訟法第436 條之1 第3 項、第449 條第1 項、第45
    0 條、第79條，判決如主文。
中    華    民    國    99    年    12    月    21    日
                  民事第二庭  審判長法  官  陳麗玲
                                    法  官  連育群
                                    法  官  張筱琪
以上正本證明與原本無異
不得上訴
中    華    民    國    99    年    12    月    21    日
                                    書記官  連思斐

司法院資訊處製作；財團法人民間司法改革基金會備份。
